【裁判字號】    90,自,589
【裁判日期】    901228
【裁判案由】    誹謗
【裁判全文】
臺灣臺中地方法院刑事判決                            九十年度自字第五八九號
    自  訴  人  甲○○
    被      告  丁○○
                丙○○
    共      同
右列被告因誹謗案件，經自訴人提起自訴，本院判決如左：
    主  文
丁○○、丙○○均無罪。
    理  由
一、自訴意旨略以：自訴人甲○○為「北屯平價住宅管理委員會」之主任委員，被告
    丁○○為「北屯平價住宅管理委員會」之財務管理委員，自訴人與被告丁○○於
    民國八十九年十二月十二日在台中第七商業銀行共同開戶，將「北屯平價住宅管
    理委員會」之公共基金，以定存單或活期存款方式存在該行。詎被告丁○○意圖
    散布於眾，於九十年六月二十三日，在渠等所製作並於區分所有人會議上散發之
    「北屯平價住宅九十年度六月底止財務狀況明細表」上（一）將「潭子第七信商
    業銀行定存單」改為「潭子第七信商業銀行甲○○定存單」（二）將「公共基金
    定存單」改為「公共基金甲○○定存單」（三）將「中縣潭子鄉第七商業銀行北
    屯平價住宅管理委員會活期存款存摺」改為「中縣潭子鄉第七商業銀行甲○○活
    期存款存摺」。指述自訴人將「北屯平價住宅管理委員會」所有寄存於潭子鄉第
    七商業銀行定存單及活期存款，轉為自訴人私人名下，指摘傳述自訴人涉有侵占
    、背信罪嫌，足以毀損自訴人之名譽；另被告丙○○為「北屯平價住宅之住戶，
    於九十年七月五日在社區之公佈欄張貼「負責任平衡報導（提案人丙○○）」之
    文件，在該文件上稱「據財委報表及銀行求證：本社區定存單及存款均自本屆主
    委開始已轉入自然人甲○○名下，本人已面告監委周游海先生亦未能處理」，指
    摘傳述上開足以毀損自訴人名譽之事。因認被告丁○○、丙○○二人均涉有刑法
    第三百十條第二項加重誹謗罪嫌。
二、按犯罪事實應依證據認定之，無證據不得推定其犯罪事實；又不能證明被告犯罪
    或其行為不罰者，應諭知無罪之判決，刑事訴訟法第一百五十四條、第三百零一
    條第一項分別定有明文。且認定不利被告之事實，須依積極證據，苟積極證據不
    足為不利於被告事實之認定時，即應為有利被告之認定，最高法院三十年上字第
    八一六號著有判例可憑。另認定犯罪事實所憑之證據，無論其為直接證據或間接
    證據，其為訴訟上之證明時，須於通常一般之人均不至有所懷疑，而得確信其為
    真實之程度者，始得據為有罪之認定，倘其證明尚未達到此一程度，而有合理之
    懷疑存在時，即應為無罪之判決，亦有最高法院七十六年台上字第四九八六號判
    例意旨可資參照。次按刑法第三百十條第一項、第二項誹謗罪之成立，須對於具
    體「事實」之指摘或傳述，足以毀損他人名譽者，始為刑法所制裁。至於針對特
    定事項，依個人之價值判斷而提出主觀之意見及評論，縱其批評內容足令被批評
    者感到不快或影響其名譽，仍不構成誹謗罪；此乃因事實有能證明真實與否之問
    題，意見則為主觀之價值判斷，無所謂真實與否，在民主多元社會各種價值判斷
    皆應容許，不應有何者正確或何者錯誤而運用公權力加以鼓勵或禁止，僅能經由
    言論自由之市場機制，使真理愈辯愈明。又言論自由為人民之基本權利，憲法第
    十一條有明文保障，國家應給予最大限度之維護，俾其實現自我、溝通意見、追
    求真理及監督各種政治或社會活動之功能得以發揮。惟為兼顧對個人名譽、隱私
    及公共利益之保護，法律尚非不得對言論自由依其傳播方式為合理之限制。刑法
    第三百十條第一項及第二項誹謗罪即係保護個人法益而設，為防止妨礙他人之自
    由權利所必要，符合憲法第二十三條規定之意旨。至刑法同條第三項前段以對誹
    謗之事，能證明其為真實者不罰，係針對言論內容與事實相符者之保障，並藉以
    限定刑罰權之範圍，非謂指摘或傳述誹謗事項之行為人，必須自行證明其言論內
    容確屬真實，始能免於刑責。惟行為人雖不能證明言論內容為真實，但依其所提
    證據資料，認為行為人有相當理由確信其為真實者，即不能以誹謗罪之刑責相繩
    ，亦不得以此項規定而免除檢察官或自訴人於訴訟程序中，依法應負行為人故意
    毀損他人名譽之舉證責任，或法院發現其為真實之義務。就此而言，刑法第三百
    十條第三項與憲法保障言論自由之旨趣並無牴觸，此業經司法院大法官於八十九
    年七月七日作成釋字第五０九號解釋在案。依照上開解釋意旨，刑法第三百十條
    第一項、第二項誹謗罪之成立，行為人除須具備誹謗之故意外，若其所指摘或傳
    述之事實為真實，且與公益有關者，或依其所提證據資料，有相當理由確信其為
    真實者，即不能以誹謗罪相繩，是必在合於本法誹謗罪之構成要件，並適用上開
    「真正惡意原則」及「真實抗辯原則」後，始認為有誹謗罪之成立。簡言之，我
    國立法者在就人格名譽權與言論自由之基本權發生衝突時，首先選擇以一干預強
    度較大之刑法規範機制之方式，來保護人民之人格名譽權益，並藉由言論人所為
    之事實陳述係真實且與公益相關時，將之排除於誹謗罪之處罰範圍外，以作一價
    值權衡。此外，該事實陳述係真實之舉證責任不應加諸於行為人，法院仍有真實
    發現之義務，且對於所謂「能證明為真實」之證明強度，不必至於客觀之真實，
    只要行為人並非故意捏造虛偽事實，或非因重大之過失或輕率而致其所陳述者與
    客觀事實不符，皆應將之排除於誹謗罪之處罰範圍之外。
三、自訴意旨認被告二人涉有前揭犯行，無非係以銀行開戶印鑑及負責任平衡報導影
    本各一件、財務狀況明細表影本二件等為其論據，訊據被告丁○○、丙○○二人
    固均坦承有於「北屯平價住宅九十年度六月底止財務狀況明細表」及「負責平衡
    報導（提案人丙○○）」中為上開記載，惟均堅決否認有何誹謗之犯行，均辯稱
    ：所記載者均為事實，並無誹謗之意思等語；辯護意旨則以：被告二人確係因存
    摺戶名記載有所更動，方為上開所為，二人本質上並無惡意等語，為被告辯護。
    經查：
    （一）自訴人為「北屯平價住宅管理委員會」第六屆之主任委員，而該屆係在第
          七商業銀行潭子分行開戶，其中活期存款存摺與定期存款存單中，就戶名
          及存款人部分，除電腦字體「甲○○」外，另有手寫字體「丁○○」與「
          北屯平價住宅管理委員會」之記載。而該委員會之前數屆主委開戶時，其
          中活期存款存摺與定期存款存單中，就戶名及存款人部分，均係以電腦字
          體記載「北屯平價住宅管理委員會」一節，業據自訴人甲○○於本院調查
          中自承在卷；又該委員會第七屆之主任委員，於聯信商業銀行開戶時係開
          立聯名戶，其存摺中就戶名部分，係以電腦字體記載「王文利丁○○」，
          亦有存摺封面影本一紙附卷可參。對於上開差異，證人即第七商業銀行潭
          子分行負責受理本件開戶之行員乙○○到庭結證稱：「（是否有受理北屯
          評價管理委員會開戶事宜？）有，當初是約在集中管理顧問公司開會，稱
          要辦理北屯平價管理公司辦理開戶，但是他們缺少向主管機關報備的資料
          ，所以以聯名戶先辦理開戶。當時是管理顧問公司梁先生與我接洽辦理。
          一開始他們稱要辦理法人戶，但是因為資料不足所以辦聯名戶。」、「（
          一般受理管理委員會開戶，都是開何種戶？）一般如果有核備文件的話，
          都會辦法人戶，如果沒有的話就辦理聯名戶。如果是法人戶的話是用統一
          編號管理，主要是稅金的差異，聯名戶是以人名去管理。」、「（開出的
          存摺封面是否只有甲○○三個字？）沒錯，因為電腦設定問題只能跑出一
          個人的名字。其他名字用寫的。定期存款存單也是一樣。」等語，然聯名
          戶與法人戶二者間既有實際上之差異，而比較自訴人擔任主任委員時開戶
          之活期存款存摺與定期存款存單上戶名及存款人之記載，與之前幾屆開戶
          之活期存款存摺與定期存款存單之記載，又確實有極大之差異而足以引起
          他人合理之懷疑。是被告二人本於對上開二者間差異之質疑，而分別在「
          北屯平價住宅九十年度六月底止財務狀況明細表」及「負責任平衡報導（
          提案人丙○○）」為前揭記載，其用意僅在凸顯聯名戶與法人戶之差異及
          活期存款存摺與定期存款存單中記載之不同，難認其等二人有何誹謗之犯
          意可言。又被告丁○○當時雖有於同意與自訴人甲○○共同聯名向第七商
          業銀行潭子分行設立活期存款存款戶之同意書上簽名，然本件聯名戶於活
          期存款存摺與定期存款存單中之記載既有上開可疑之處，亦難以此即認被
          告丁○○有誹謗之犯意。
    （二）自訴人甲○○身為「北屯平價住宅管理委員會」主任委員，受所有區分所
          有權人委託執行社區管理工作，其是否能夠不負其他區分所有權人所託，
          而執行上開工作，攸關社區居住品質而直接影響居民居住之環境之良窳，
          ，又本案「北屯平價住宅管理委員會」之公共基金存款方式，與前開社區
          管理工作息息相關，均為社區居民所關注之焦點，自無庸疑。是被告二人
          對於自訴人管理「北屯平價住宅管理委員會」公共基金之方式提出質疑，
          並有提出相關之資料，尚非無的放矢，已如前述，且係對可供公評之事項
          ，而為評論，揆諸首揭法律對於言論自由之保護、大法官會議釋字第五百
          零九號解釋之意旨及真正惡意原則，堪認被告就此部分之發言，屬於憲法
          所保障表現自由中之意見陳述範圍，自應將之排除於誹謗罪之處罰範圍之
          外。
    綜上所述，被告丁○○、丙○○二人前開辯解堪以採信。此外，復查無其他積極
    證據足資證明被告二人確有自訴人所指之誹謗犯行，不能證明被告二人犯罪，揆
    諸上揭規定與判例要旨，自應為被告等無罪之諭知。
據上論斷，應依刑事訴訟法第三百四十三條、第三百零一條第一項前段，判決如主文
。
中      華      民      國    九十      年    十二    月    二十八      日
                              臺灣臺中地方法院刑事第三庭
                                  審判長法  官  唐 光 義
                                        法  官  黃 峻 隆
                                        法  官  黃 炫 中
右正本證明與原本無異。
如不服本判決，應於判決送達後十日內向本院提出上訴狀，上訴於臺灣高等法院臺中
分院( 須附繕本 )。
                                        書記官
中      華      民      國    九十      年    十二    月    三十一      日


司法院資訊處製作；財團法人民間司法改革基金會備份。
